【裁判字號】    90,再更(一),1
【裁判日期】    901227
【裁判案由】    清償債務
【裁判全文】
臺灣高雄地方法院民事裁定  九十年度再更(一)字第一號
    再審原告    甲○○
    送達代收人  郭國益
    再審被告    台灣省合作金庫
    法定代理人  李文雄
右當事人間清償債務事件，再審原告對於民國八十六年九月八日本院八十六年訴字第
一六○三號第一審判決提起再審之訴，經台灣高等法院高雄分院第一次發回更審，本
院裁定如左：
    主    文
再審之訴駁回。
再審訴訟費用由再審原告負擔。
    理    由
一、再審原告起訴主張：再審原告於民國（下同）八十九年十月間接獲服務單位即聯
    勤第三○二廠轉送鈞院民事執行處八十九年執字第三○九七六號執行命令，該命
    令記載再審被告聲請就再審原告於服務單位之薪資加以強制執行，經再審原告委
    請律師閱卷後，始悉再審被告係依據鈞院八十度訴字第一六○三號民事確定判決
    為執行名義，嗣再據以換發八十七年度執字第五四五四號債權憑證，並以之為執
    行名義，聲請強制執行再審原告之薪資。因再審原告從未向再審被告借貸分文，
    何以竟有上開民事確定判決，誠令人詫異，再審原告乃向鈞院提起確認債權不存
    在之訴，並經鈞院以八十九年度訴字第三五四八號受理在案。該案件審理中，經
    再審原告所委任之訴訟代理人於九十年三月二十日聲請調閱全部案卷（含八十六
    年度訴字第一六○三號給付借款事件）後，始發現再審被告提出於八十六年訴字
    第一六○三號事件中作為證據之借據及授信約定書，暨再審被告提出於八十九年
    度訴字第三五四八號事件之民事答辯狀所附之青年創業計畫書、行政院青年輔導
    委員會第一處介紹貸款函，全部皆係出於他人之偽造簽押、盜刻印章蓋用，所貼
    照片亦非再審原告之照片。因訴外人翁玉珠係上開貸款之連帶保證人，再審原告
    始憶及翁玉珠曾於八十五年十月二十九日在高雄市前鎮區戶政事務所利用再審原
    告委託辦理印鑑證明書，及申領戶籍謄本之機會，佯以再審原告之身分證已遺失
    為由，貼用其自己之照片，並盜用再審原告之印章偽造「補領國民身分證申請書
    」一張，進而持向該戶政事務所申請補發再審原告之身分證，而矇使承辦人員據
    以補發貼有翁玉珠照片之再審原告之身分證一枚。該案經再審原告訴請檢察官偵
    辦，並經鈞院判處翁玉珠有期徒刑四月確定。則本件與再審被告之貸款案，想必
    亦係翁玉珠以該冒領之身分證，假冒再審原告之名義逕向再審被告貸款，再以其
    本人及訴外人顏瑞安為連帶保證人，偽造借據及授信約定書，而冒貸得逞。為此
    依民事訴訟法第四百九十六條第一項第一款、第十三款及第四百九十七條之規定
    ，提起本件訴訟等語。
二、按再審之訴，應於三十日之不變期間內提起，此期間自判決確定時起算，但再審
    理由知悉在後者，自知悉時起算，民事訴訟法第五百條第一、二項定有明文。又
    當事人以有民事訴訟法第四百九十六條一項第一款適用法規顯有錯誤之情形提起
    再審之訴，應認此項理由於裁判送達時當事人即可知悉，故計算是否逾三十日之
    不變期間，應自裁判確定時起算，無民事訴訟法第五百條第二項但書再審理由知
    悉在後之適用，最高法院七十年台再字第二一二號判例可資參照。經查：
（一）本件再審被告對再審原告提起清償債務之訴訟時，再審原告係居住在高雄市○
      鎮區○○路八八號，此有再審原告之戶籍謄本乙份附於本院八十六年度訴字第
      一六○三號民事卷可稽。而本院審理八十六年度訴字第一六○三號時，本依上
      開地址向再審原告以郵務送達八十六年八月一日下午二時三十五分之言詞辯論
      期日通知書及起訴狀繕本，然因再審原告經常不在，致無法收受而退回，再審
      被告乃據之聲請公示送達，並經准許而以公示送達方式將起訴狀繕本，及同年
      九月三日上午九時三十分之言詞辯論期日通知書送達予再審原告。惟本院於依
      聲請為公示送達後，復又於同年八月九日再以郵務送達上開八十六年九月三日
      上午九時三十分之言詞辯論期日通知書予再審原告，並經再審原告之受僱人收
      受。嗣於同年九月八日本事件判決後，因再審原告遷移他址未陳報本院，致上
      開判決未能送達予再審原告，本院乃依職權將該判決公示送達予再審原告，該
      事件並計至同年十月三十日確定等情，業經本院調閱八十六年度訴字第一六○
      三號民事卷宗屬實。按原告或曾受送達之被告變更其送達之處所，而不向受訴
      法院陳明，致有第一項第一款情形者受訴法院得依職權，命為公示送達，民事
      訴訟法第一百四十九條第一項第三項定有明文。本院八十六年度訴字第一六○
      三號民事事件通知再審原告於八十六年八月一日下午二時三十五分為言詞辯論
      之言詞辯論期日通知書及起訴狀繕本，固係因再審原告經常不在，致無法收受
      而退回，然尚與民事訴訟法第一百四十九條第一項所定得聲請公示送達之要件
      不符，是上開依聲請所為之公示送達顯然有誤。惟本院既於上開依聲請為公示
      送達後，復再以郵務送達八十六年九月三日上午九時三十分之言詞辯論期日通
      知書送達予再審原告，可認已補正其前公示送達之誤。至再審原告曾受送達，
      於變更其送達處所後，不向受訴法院陳明，既如上述，則本院將應送達再審原
      告之判決依職權公示送達，尚無違誤。且該公示送達已於八十六年十月二十六
      日生合法送達之效力，該事件並至同月三十日而告確定。從而，再審原告主張
      原審確定判決有適用法規顯有錯誤之情形，提起再審之訴，揆諸上揭法條規定
      及判例意旨，即無民事訴訟法第五百條第二項但書再審理由知悉在後之適用，
      該提起再審之訴之不變期間，即應自判決確定時起算。
（二）又再審原告另主張其發現未經斟酌之證物或得使用該證物之借據、授信約定書
      、青年創業計劃書及行政院青年輔導委員會第一處介紹貸款函，故依民事訴訟
      法第四百九十六條第一項第十三款之規定，提起本件再審之訴。惟參以再審被
      告於提起本院八十六年度訴字第一六○三號清償債務之訴時，即已於起訴狀後
      併附上開借據及授信約定書，並經原審辯論論述，自與「發現未經斟酌證物」
      之再審事由有違，況再審原告於原審判決送達時，即應知悉該等證物是否業經
      斟酌或得否使用，本無從主張該再審理由知悉在後，尤有進者，況再審原告復
      未就該知悉在後之事實，負舉證之責，是自無民事訴訟法第五百條第二項但書
      再審理由知悉在後之適用。
（三）至再審原告又主張依民事訴訟法第四百九十七條提起本件再審之訴，然觀諸民
      事訴訟法第四百九十七條之規定，乃係就依同法第四百六十六條不得上訴於第
      三審法院之事件，除有同法第四百九十六條所規定之再審事由外，其經第二審
      確定之判決，如就足影響於判決之重要證物，漏未斟酌者，亦得提起再審之訴
      之規定，其並不適用於本件，是再審原告執之以為再審理由，且主張該事由知
      悉在後，亦屬無據。
三、按再審之訴不合法者，法院應以裁定駁回之，民事訴訟法第五百零二條第一項定
    有明文。本件再審原告主張本院八十六年度訴字第一六○三確定判決有上開再審
    之理由，則關於提起再審之訴之不變期間，應自判決確定時即八十六年十月三十
    日起算三十日，既如前述，則再審原告遲至九十年三月二十八日始提起再審之訴
    ，依首揭規定，顯有違誤，是本件再審之訴非屬合法，應予駁回。
四、依民事訴訟法第五百零二條第一項、第九十五條、第七十八條，裁定如主文。
中      華      民      國      九十    年     十二     月    二十七    日
                              臺灣高雄地方法院民事第五庭
~B法      官  徐美麗
右為正本係照原本作成。
如不服本裁定應於送達後十日內向本院提出抗告狀。
中      華      民      國      九十    年     十二     月    二十七    日
~B法院書記官  楊明月


司法院資訊處製作；財團法人民間司法改革基金會備份。
